【裁判字號】    97,訴,150
【裁判日期】    970411
【裁判案由】    侵權行為損害賠償
【裁判全文】
臺灣彰化地方法院民事判決  97年度訴字第150號
原      告  乙○○
訴訟代理人  甲○○
被      告  丙○○
            丁○○
上列當事人間請求侵權行為損害賠償事件，本院於民國97年3 月
28日言詞辯論終結，判決如下：
    主  文
被告應連帶給付原告新臺幣伍拾肆萬仟肆佰捌拾捌元，及被告
陳紀元自民國九十七年二月三日起、被告丁○○自民國九十七年
一月二十三日起，均至清償日止，按週年利率百分之五計算之利
息。
原告其餘之訴駁回。
訴訟費用由被告連帶負擔新臺幣伍仟玖佰伍拾伍元，其餘新臺幣
壹仟零玖拾伍元由原告負擔。
    事實及理由
壹、程序方面：
    本件被告丙○○經合法通知，未於最後言詞辯論期日到場，
    核無民事訴訟法第386 條各款所列情形，爰依原告之聲請，
    由其一造辯論而為判決。
貳、實體方面：
一、原告主張：
  (一)被告丙○○於民國96年5 月13日22時10分許，無照駕駛車牌
    號碼9928-JB 號自小客車，沿彰化縣永靖鄉○○路由西往東
    方向行駛，途經該路139 巷口時，本應注意車前狀況，隨時
    採取必要之安全措施，且依當時情形，天候晴、視距良好、
    路面無缺陷、亦無障礙物，並無不能注意之情事，竟疏未注
    意，貿然超越前方臨時停車之車輛，適原告無照騎乘車牌號
    碼UD5-602 號機車，同向行駛至上開路段，欲左轉沿瑚璉路
    140 巷行駛，被告丙○○因超越前車後始發現原告騎乘之機
    車，一時避煞不及，因而撞擊原告騎乘之上開機車，致原告
    人車倒地，受有頭部血腫合併撕裂傷、左臉擦挫傷及左眼挫
    傷、右腳擦挫傷及左腳撕裂傷等傷害。原告所受上揭傷害係
    被告之過失行為所致，爰依民法第184 條第1 項前段、第19
    3條第1項、第195條第1項規定，請求被告賠償下列損害：
    (1)醫療費用：原告受傷後，曾於員生醫院、童綜合醫院就醫
      ，除全民健康保險理賠支出之醫療費用外，原告自行支出
      之醫療費用計新臺幣（下同）26,888元。
    (2)看護費用：原告受傷住院之期間共58日，其中雇請看護照
      護53日（自96年5 月19日至96年7 月10日），共計支出看
      護費116,600 元。
    (3)慰撫金：原告因本件車禍事故受有腦挫傷合併蜘蛛膜下腔
      出血、腦內出血、腦腫脹及右側鎖骨骨折等傷害，不僅住
      院期間長達58日，出院後仍肢體乏力，步態不穩，且日常
      生活均需他人協助，所受精神上及肉體上之痛苦非筆墨足
      以形容，是請求500,000 元之慰撫金。
    (4)以上被告丙○○合計應賠償原告643,488元。
  (二)被告丁○○（原起訴書誤載為賴美君，業已於本院言詞辯論
    庭當庭更正）明知被告丙○○無駕駛執照，竟將車牌號碼99
    28-JB 號自小客車交予被告丙○○駕駛，自屬違反保護他人
    之法律，為有過失，應與被告丙○○負肇事之連帶責任，爰
    依民法第184 條第1 、2 項、第185 條之規定，請求被告丁
    ○○與被告丙○○連帶賠償上揭之643,488 元。
  (三)綜上，爰聲明：被告應連帶給付原告643,488 元，及自起訴
    狀繕本送達之翌日起至清償日止，按年息百分之5 計算之利
    息；訴訟費用由被告負擔。
二、被告丁○○則以：
  (一)被告丙○○是被告丁○○的朋友，當天被告丙○○向被告丁
    ○○說要借車載人，馬上就回來，當時被告丁○○有問被告
    丙○○是否有駕照，被告丙○○說有，所以才將車借出，因
    此被告丁○○不需要負責。
  (二)對於醫療費用、看護費用的金額沒有意見，但慰撫金過高。
    被告丁○○高職畢業，目前在高雄幫姊姊做加工，配偶應昌
    儒現在在監服刑，被告丁○○還要扶養公公婆婆及小孩，且
    應昌儒入獄時也留了1 、2 百萬的負債等語資為抗辯。並聲
    明：原告之訴駁回；訴訟費用由原告負擔。
三、被告丙○○經合法通知，未於言詞辯論期日到場，亦未提出
    書狀作何聲明或陳述。
四、得心證之理由：
    按因故意或過失，不法侵害他人之權利者，負損害賠償責任
    。故意以背於善良風俗之方法，加損害於他人者亦同。違反
    保護他人之法律，致生損害於他人者，負賠償責任。但能證
    明其行為無過失者，不在此限。又不法侵害他人之身體或健
    康者，對於被害人因此喪失或減少勞動能力或增加生活上之
    需要時，應負損害賠償責任。不法侵害他人之身體、健康、
    名譽、自由、信用、隱私、貞操，或不法侵害其他人格法益
    而情節重大者，被害人雖非財產上之損害，亦得請求賠償相
    當之金額。數人共同不法侵害他人之權利者，連帶負損害賠
    償責任。民法第184 條、第193 條第1 項、第195 條第1 項
    及第185條第1項前段分別定有明文。經查：
  (一)原告主張被告丙○○於上開時、地，無照駕駛被告丁○○所
    有車牌號碼9928-JB 號自小客車，因超越前車而由前車左側
    行駛而過時，應注意車前狀況而未注意，過失撞擊原告所騎
    乘之車牌號碼UD5-602 號機車，致原告機車倒地，原告則於
    撞擊被告丙○○所駕駛自小客車右前方擋風玻璃後落地，受
    有腦挫傷合併蜘蛛膜下腔出血、腦內出血、腦腫脹、頭部血
    腫合併撕裂傷、右側鎖骨骨折、左臉擦挫傷、左眼挫傷、右
    腳擦挫傷及左腳撕裂傷等傷害之事實，為被告丙○○於警詢
    及偵查中所不爭執，並有本院調取臺灣彰化地方法院檢察署
    96 年度偵字第8501號卷所附警詢及偵查筆錄、道路交通事
    故現場圖、交通事故調查報告表(一)、(二)、事故現場照片、童
    綜合醫療社團法人童綜合醫院一般診斷書、彰化縣警察局舉
    發違反道路交通管理事件通知單及車號查詢汽車車籍列印資
    料及本院卷附童綜合醫療社團法人童綜合醫院訴訟診斷書可
    憑，且被告丙○○因該件過失傷害案件，業經本院以96年度
    員交簡字第246號刑事判決判處有期徒刑3月確定，亦有刑事
    判決書及臺灣高等法院被告前案紀錄表可稽，堪信為真實。
    是被告丙○○因過失行為致侵害原告之身體及健康，已堪確
    定。
  (二)被告丁○○雖以前詞置辯，惟：
  1.按上訴人明知加害人張某未領有駕駛執照，仍將該小客車交
    其駕駛，顯違道路交通管理處罰條例第21條第1 項第1 款、
    第28條之規定，亦即違反保護他人之法律，應推定其有過失
    （最高法院67年台上字第2111號判例意旨參照【民法第184
    條第2 項嗣雖有修正，惟本則判例旨在闡釋違反保護他人之
    法律之涵義，仍具有繼續援用之價值，故最高法院於95 年3
    月7 日95年度第3 次民事庭會議決議僅於判例加註】）。次
    按汽車駕駛人，未領有駕駛執照駕駛小型車，處新臺幣6 千
    元以上1 萬2 千元以下罰鍰，並當場禁止其駕駛。汽車所有
    人允許第1 項第1 款至第5 款之違規駕駛人駕駛其汽車者，
    除依第1 項規定之罰鍰處罰外，並記該汽車違規紀錄1 次。
    但如其已善盡查證駕駛人駕駛執照資格之注意，或縱加以相
    當注意而仍不免發生違規者，不在此限，道路交通管理處罰
    條例第1 項第1 款、第5 項定有明文。是可知，為落實安全
    駕駛之管理，避免未取得駕駛執照之人駕駛車輛危及其他用
    路人之安全，以保護其他用路人，道路交通管理處罰條例除
    處罰無照駕駛人外，並處罰將汽車交予無駕駛執照人駕駛之
    汽車所有人，且為確實督促汽車所有人於將車輛交由其他人
    駕駛時，能夠對駕駛人駕駛資格善盡查證、注意之義務，並
    規定僅在汽車所有人已善盡查證駕駛人駕駛執照資格之注意
    ，或縱加以相當注意而仍不免發生違規時，始得不受處罰；
    易言之，該法條對汽車所有人禁制規範之內容，應包括汽車
    所有人因故意或過失將汽車交付予無駕駛執照人駕駛之行為
    （此並可參諸行政罰法第7 條第1 項規定之精神），僅在汽
    車所有人已善盡查證駕駛人駕駛執照資格之注意，或縱加以
    相當注意而仍不免發生違規時，始能認其未違反該法條之禁
    制規範；且該法條之立法目的既在強化汽車所有人之義務，
    就所謂「善盡查證駕駛人駕駛執照資格之注意」，自應從嚴
    解釋，不許汽車所有人僅以曾口頭詢問駕駛人有無駕駛執照
    為由，主張已盡查證義務，否則，將無異使該條法律規範形
    同具文；因此，若汽車所有人未善盡查證駕駛人駕駛執照資
    格之注意（如：要求駕駛人提出駕駛執照供檢閱），或無縱
    加以相當注意而仍不免發生違規之情形（如：汽車所有人原
    已明確知道駕駛人已取得駕駛執照，但駕駛人駕駛執照嗣經
    吊銷卻未告知汽車所有人），而將汽車交予無駕駛執照人駕
    駛，揆諸上揭判例意旨，即屬違反保護他人之法律，倘因此
    致生損害於他人，即應依民法第184 條第2 項前段負損害賠
    償責任；如汽車所有人欲主張免責，則須由其舉證證明其行
    為無過失。
  2.查被告丁○○固辯稱其於將上開自小客車借予被告丙○○時
    ，曾詢問被告丙○○是否有駕駛執照，被告丙○○答稱有後
    ，其始借予汽車等語，然被告丙○○未曾考取汽車駕駛執照
    乙節，除據伊於肇事後自承明確（參同上偵查卷第7 頁道路
    交通事故談話紀錄表）外，並有彰化縣警察局舉發違反道路
    交通管理事件通知單附於同上偵查卷可稽，則被告丙○○應
    無提供足以證明伊有駕駛執照之證明予被告丁○○查閱之可
    能，是縱使被告丁○○所辯屬實，其於將上開自小客車借予
    被告丙○○駕駛時，既僅以口頭片面詢問，而未進行任何查
    證，又未能舉證證明有何縱加以相當注意而仍不免發生違規
    之情形，當無礙於其將上開自小客車借予無駕駛執照之被告
    丙○○駕駛之行為已違反保護他人法律之認定。
  3.從而，被告丁○○違反保護他人之法律，將上開自小客交付
    予無駕駛執照之被告丙○○駕駛，致被告丙○○駕駛該自小
    客車過失撞擊原告，使原告受傷而生損害，又未能舉證證明
    其無過失，自應依民法第184 條第2 項前段對原告負損害賠
    償責任，並依同法第185 條第1 項前段與被告丙○○負連帶
    責任。
  (三)茲就原告請求之各項損害賠償，分別審核如下：
  1.醫藥費用部分：
    原告請求被告應連帶賠償醫藥費用26,888元，為被告丁○○
    所不爭執，並有員生醫院門診收據、童綜合醫院醫療費用明
    細表在卷可憑，應予准許。
  2.看護費用部分：
    原告主張其受傷住院之期間共58日，其中雇請看護照護53日
    （自96年5 月19日至96年7 月10日），共計支出看護費116,
    600 元，業已提出診斷書及信望愛管理顧問有限公司之約僱
    照顧服務員服務工資領據為證，復為被告丁○○所不爭執，
    堪信為真實，是原告請求被告應連帶給付看護費116,600 元
    ，應予准許。
  3.慰撫金部分：
    按慰撫金數額之認定，除依當事人所受身體上及精神上痛苦
    程度及所造成之影響予以衡量外，尚須斟酌雙方之身分、資
    力與加害之程度及各種情形以資核定。查原告國小畢業，車
    禍時為62歲，車禍前係幫媳婦帶小孩及幫忙處理家裡瑣事，
    名下有3 筆存款及1 輛汽車之財產，本次車禍受傷嚴重，住
    院期間長達58日，所受精神上及肉體上之痛苦甚鉅；被告丙
    ○○國中畢業，名下無財產；被告丁○○高職畢業，目前配
    偶應昌儒在監，其有2 名小孩要扶養，名下有土地、房屋各
    1 筆，汽車1 輛之財產等情，為原告訴訟代理人、被告丁○
    ○於本院、被告丙○○於警詢時所陳明，並有稅務電子閘門
    財產所得調件明細表、診斷書、戶籍資料查詢結果列印資料
    及臺灣高等法院被告前案紀錄表在卷可按，應堪信為真實。
    則本院斟酌兩造之教育程度、身分、地位、經濟狀況及原告
    所受痛苦之程度等一切情狀，認原告請求非財產上損害即精
    神慰撫金50 0,000元，尚嫌過高，應以400,000 元為適當，
    此部分為有理由，應予准許，逾此部分即非可取，應予駁回
    。
  (四)本件被告丙○○於警詢時自承係因前面有汽車「臨時停車」
    ，伊於由左側超越前車時，撞擊正往彰化縣永靖鄉○○路14
    0 巷行駛之原告等語，核與原告陳稱：車禍當時其沿瑚璉路
    由西往東方向行駛，打方向燈欲左轉瑚璉路140 巷時，先往
    左後方查看，見有一輛自小客車已減速禮讓其左轉通行，便
    左轉往瑚璉路140 巷行駛，後突然就遭一輛自小客車自左撞
    擊等語之過程大致相符，是原告所稱其於左轉時已先查看左
    後方有無來車，並於確定左後方來車已減速禮讓其通行後，
    始左轉行駛乙節，應堪採信。再細核偵查卷所附交通事故現
    場圖及照片，本件原告機車倒地刮地痕之位置始於瑚璉路中
    線以北（亦即，原告機車倒地時，其機車已通過瑚璉路西往
    東車道進入東往西之車道），而被告丙○○係以所駕駛自小
    客車車頭左側撞擊原告，肇事後自小客車並逆向停置在瑚璉
    路東往西車道中間（被告丙○○原行駛方向為西往東），則
    本件車禍係被告丙○○因欲超越前面正禮讓原告左轉通行之
    車輛，違規跨越雙黃線駛入對向車道超車，過失撞擊當時已
    通過瑚璉路中線，未預期左側會有「逆向」來車之原告的事
    實，亦堪確定。從而，本院認原告於本件車禍之發生並無過
    失，附此敘明。
  (五)綜上所述，原告所受損害合計543,488 元，則其本於侵權行
    為損害賠償法律關係，請求被告連帶給付543,488 元，及自
    起訴狀繕本送達翌日即分別自97年2 月3 日（被告丙○○部
    分）、97年1 月23日（被告丁○○部分）起，均至清償日止
    ，按年息百分之5 計算之利息，洵屬正當，應予准許；逾此
    部分之請求為無理由，應予駁回。
五、本件判決事證已臻明確，兩造其餘主張及舉證，核與判決結
    果無影響，不另論述。
六、訴訟費用負擔之依據：民事訴訟法第79條、第85條第2項。
中    華    民    國    97    年    4     月    11    日
                  民事第二庭    法  官  吳永梁
以上正本係照原本作成。
如對判決上訴，應於判決送達後20日內向本院提出上訴狀。
中    華    民    國    97    年    4    月    16    日
                                書記官  陳美敏


司法院資訊處製作；財團法人民間司法改革基金會備份。
